臺灣高等法院民事判決
109年度上字第534號

上  訴  人  王雲霞  
訴訟代理人  周德壎律師
            陳鵬宇律師            
被上訴人    沈家弘  
訴訟代理人  張晏晟律師
複代理人    簡佑君律師

上列當事人間請求土地所有權移轉登記事件，上訴人對於中華民
國109年2月27日臺灣臺北地方法院107年度訴字第3485號第一審
判決提起上訴，本院於109年9月30日言詞辯論終結，判決如下：
    主      文
上訴駁回。
第二審訴訟費用由上訴人負擔。
    事實及理由
上訴人主張：
㈠伊向訴外人美富建設有限公司（下稱美富公司）購買坐落臺北
  市○○區○○段0○段000地號土地（下稱系爭土地）之應有部分及
  位於系爭土地上門牌號碼臺北市○○區○○街000巷00號建物（下
  稱系爭建物）之2樓，並已付清價金，而伊在系爭建物之建造
  申請、建築過程及使用執照申請時均列為起造人之一，美富公
  司於民國69年1月解散後，伊以起造人之一之身分向臺北市政
  府工務局申請建照復照後施工，因此對於系爭建物之2樓及系
  爭土地之應有部分有所有權，且伊與美富公司間就系爭土地之
  應有部分比例並無約定，應適用民法第799條第4項規定。而依
  民法第799條第4項規定，系爭土地共有人之應有部分應依系爭
  土地上4筆區分所有建物專有部分面積與專有部分總面積之比
  例定之。
㈡又系爭建物完工後，於80年12月23日辦理所有權第一次登記，
  該建物之2樓登記為伊所有，該建物之1樓及4樓登記為被上訴
  人所有，該建物之3樓登記為訴外人李順安所有（以下分稱系
  爭1、2、3、4樓建物），惟除李順安所有系爭3樓建物就系爭
  土地之應有部分為12分之3，符合民法第799條第4項規定外，
  被上訴人所有系爭1、4樓建物就系爭土地之應有部分達12分之
  7，已逾民法第799條第4項規定應有部分之比例12分之6，而伊
  所有系爭2樓建物就系爭土地之應有部分卻僅為12分之2，短少
  12分之1。再上開物權登記所表彰之物權與實際狀態不一致，
  被上訴人所有系爭1、4樓建物就系爭土地之應有部分比例有登
  記不實之情形，且其長期居住於系爭建物及土地上，對系爭1
  、4樓建物每層建物就系爭土地應有部分之比例應為4分之1之
  事實不得諉為不知，卻仍登記為超過4分之1之所有權人，自非
  善意第三人，故系爭土地之登記因違反公寓大廈管理條例第4
  條第2項、民法第799條第5項之強制規定而無效，伊為系爭土
  地應有部分4分之1之共有人，自得依民法第767條第1項前段規
  定，請求被上訴人將超過系爭土地應有部分之比例12分之6部
  分（即應有部分12分之1）返還予伊。
㈢另依最高法院101年度台抗字第788號裁定意旨，此項原則性之
  規範於民法第799條第4項修正施行前，本於公平正義、社會通
  念、誠實信用或事物之本然，亦均當如此，自應引為法理而予
  適用，則依該項規定，被上訴人就系爭土地之應有部分為12分
  之7，已逾該項規定應有部分之比例，而伊就系爭土地之應有
  部分僅為12分之2，短少12分之1，被上訴人無法律上之原因致
  伊受有無法取得系爭土地應有部分12分之1所有權之損害，構
  成非給付型之不當得利，伊自得依民法第179條、第799條第4
  項規定，請求被上訴人將超過系爭土地應有部分之比例12分之
  6部分（即應有部分12分之1）返還予伊等語，爰依民法第179
  條、第767條第1項前段規定，求為判命被上訴人將系爭土地之
  應有部分12分之1移轉登記予上訴人之判決（原審判決駁回上
  訴人之訴，上訴人不服，提起上訴）。並上訴聲明：⒈原判決
  廢棄；⒉被上訴人應將其所有系爭土地權利範圍之應有部分12
  分之1移轉登記予上訴人。　
被上訴人則以：
㈠伊家族之眾多地主於64年間委由訴外人美富公司建造系爭建物
  ，約定由美富公司興建完成系爭建物，詎美富公司總經理陳廷
  銘於興建期間竟自行預售系爭2樓建物予上訴人，故上訴人並
  非向伊購得系爭建物2樓，基於債之相對性，上訴人應向美富
  公司主張權利，伊不負為美富公司履行契約之責。又美富公司
  無預警倒閉時，系爭建物尚未完工，伊家族之眾多地主與其他
  住戶乃另請他人協助完工，並委由訴外人高士誠處理系爭建物
  使用執照申辦流程事宜，當時上訴人表明願意協助分攤相關申
  辦流程費用，各地主戶始同意將上訴人列名於系爭建物使用執
  照申請人之一，實則上訴人並未參予任何興建，且使用執照所
  表彰之權利範圍僅限於系爭建物，不及於所坐落之土地，上訴
  人既未曾登記為系爭土地之所有權人，依民法第758條第1項規
  定登記生效主義判斷，自非系爭土地之共有人。又系爭建物於
  80年間為所有權第一次登記時，系爭2樓、3樓建物就系爭土地
  之應有部分比例為零，嗣系爭3樓建物區分所有權人李順安自
  訴外人即伊大伯沈廷芳、大姑沈樣輾轉買受取得系爭土地之應
  有部分共12分之3，並於84年完成登記；上訴人則於沈樣死亡
  後，代位美富公司對陳怡勝律師即沈樣之遺產管理人提起請求
  土地所有權移轉登記等事件，經臺灣臺北地方法院（下稱臺北
  地院）以105年度訴字第4688號判決上訴人勝訴，上訴人取得
  沈樣就系爭土地之應有部分12分之2，足見系爭2樓、3樓建物
  之區分所有權人取得系爭2樓、3樓建物時，原僅有系爭建物之
  所有權，並未取得系爭土地之應有部分。因此，上訴人依第76
  7條第1項前段規定對伊主張所有物返還請求權，並無理由。
㈡另上訴人主張非給付型不當得利，然上訴人就其有何侵害行為
  卻未舉證，且伊取得系爭土地之應有部分、系爭1、4樓建物所
  有權係基於繼承而來，與上訴人間並不存在債之關係，亦未造
  成上訴人任何損害。況上訴人於60年、70年間搬入系爭建物，
  竟遲至今日始主張不當得利，恐已罹於時效而消滅。又上訴人
  雖引用台北市政府府訴二字第1096100699號訴願決定書，惟依
  該決定書文義，已登記之區分所有建物與其基地所有權或地上
  權之權利人非屬同一人者，不受公寓大廈管理條例第4條第2項
  相關規定之限制，故在公寓大廈管理條例施行前即存在者，仍
  得將專有部分與基地部分權利分離移轉或設定負擔等語，資為
  抗辯。並答辯聲明：上訴駁回。
經查：㈠上訴人於67年8月24日與美富公司簽訂買賣契約，購買
  系爭2樓建物及系爭土地之應有部分，但未約定所購買系爭土
  地之權利範圍，嗣因美富公司於69年1月解散，系爭建物建造
  因而停工；㈡系爭建物於80年12月23日辦理建物所有權第一次
  登記，被上訴人之父沈肇峰登記取得系爭1、4樓建物之所有權
  ，上訴人、李順安分別登記取得系爭2、3樓建物之所有權，嗣
  李順安以買賣為原因於84年9月20日登記取得系爭土地之應有
  部分4分之1，上訴人則代位美富公司對陳怡勝律師即沈樣之遺
  產管理人提起請求土地所有權移轉登記等事件，經臺北地院於
  106年3月27日以105年度訴字第4688號判決上訴人勝訴，上訴
  人取得沈樣就系爭土地之應有部分6分之1；㈢被上訴人之父沈
  肇峰於102年6月29日死亡，其繼承人即被上訴人合計繼承登記
  取得，及依臺北地院106年7月28日106年度重家訴字第13號請
  求分割共有物事件調解筆錄自另一繼承人沈淑鈴取得系爭土地
  之應有部分192分之112（即12分之7）、系爭1、4樓建物所有
  權等情，為兩造所不爭執，並有民事裁定及確定證明書、公司
  登記資料、民事判決及確定證明書、系爭建物及土地登記謄本
  、地籍異動索引、臺北地院106年度重家訴字第13號調解筆錄
  、上訴人與美富公司簽訂之委託代建房屋契約書、系爭建物及
  土地登記申請書、繼承系統表、除戶謄本、戶籍謄本、遺產分
  割協議書等件附卷可稽（見原審訴字卷一第27、28、37至50、
  209、211、217、218頁；原審訴字卷二第41至59頁；本院卷第
  129至159、165至178、185、239至262頁），復經本院調取臺
  北地院105年度訴字第4688號、106年度重家訴字第13號民事卷
  ，核閱屬實，自堪信為真正。
按不動產物權，依法律行為而取得者，非經登記，不生效力；
  所有權人對於無權占有或侵奪其所有物者，得請求返還之，民
  法第758條第1項、第767條第1項前段分別定有明文。又民法第
  767條第1項前段規定之所有物返還請求權，係所有人或依法律
  規定得行使所有權之人，對於無權占有或侵奪其所有物者，行
  使返還所有物請求權之規定，故行使此請求權人之主體，須為
  所有人或依法律規定得行使所有權之人，而物權行為有獨立性
  及無因性，不因為其原因之債權行為，或為其原因之債權行為
  係無效、得撤銷或不存在而失效（最高法院107年度台上字第7
  4號、109年度台上字第887號判決意旨參照）。上訴人主張：
  伊向美富公司購買系爭土地之應有部分及系爭2樓建物，並已
  付清價金，而伊在系爭建物之建造申請、建築過程及使用執照
  申請時均列為起造人之一參與其中，在美富公司於69年解散後
  ，亦以起造人之一之身分申請建照復照後施工，對於系爭2樓
  建物及系爭土地有所有權，惟因伊與美富公司間就系爭土地之
  應有部分比例並無約定，自應適用民法第799條第4項規定，共
  有人之應有部分應依系爭土地上之4筆區分所有建物專有部分
  面積與專有部分總面積之比例定之，而系爭建物於80年12月23
  日辦理所有權第一次登記，系爭2樓建物登記為伊所有，系爭1
  、4樓建物登記為被上訴人所有，惟被上訴人所有系爭1、4樓
  建物就系爭土地之應有部分竟登記12分之7，逾民法第799條第
  4項規定應有部分之比例12分之6，而伊所有系爭2樓建物就系
  爭土地之應有部分僅為12分之2，短少12分之1，不符前揭規定
  所定比例，上開物權登記所表彰之物權與實際狀態不一致，被
  上訴人就系爭土地之應有部分比例有登記不實之情形，違反公
  寓大廈管理條例第4條第2項、民法第799條第5項之強制規定而
  無效，伊為系爭土地應有部分4分之1之共有人，自得依民法第
  767條第1項前段規定，請求被上訴人將超過系爭土地應有部分
  之比例12分之6部分（即應有部分12分之1）返還予伊等語，為
  被上訴人所否認，為被上訴人所否認，被上訴人並以前詞置辯
  。經查：
㈠被上訴人之父沈肇峰原登記為系爭土地應有部分12分之7之共有人，及系爭1、4樓建物之所有權人，於102年6月29日死亡後，由其繼承人即被上訴人繼承登記取得系爭土地應有部分192分之77、系爭4樓建物之應有部分8分之3及系爭1樓建物之所有權，由其繼承人沈淑鈴繼承登記取得系爭土地應有部分192分之35、系爭4樓建物之應有部分8分之5；嗣沈淑鈴向臺北地院起訴請求被上訴人分割共有物（案列106年度重家訴字第13號），雙方於106年7月28日成立訴訟上調解，調解筆錄記載：「沈淑鈴同意將臺北市○○區○○段○○段000地號土地（即系爭土地）之持分移轉給沈家弘。沈淑鈴同意將臺北市○○區○○街000巷00號4樓房屋（即系爭4樓建物）之持分移轉給沈家弘。…沈家弘同意給付新台幣柒佰貳拾萬元予沈淑鈴，給付期限為106年12月31日，如逾期未給付，應加計年息百分之五的法定利息。…」等旨（見原審訴字卷一第217、218頁），被上訴人乃於108年2月25日登記取得沈淑鈴所有系爭土地應有部分192分之35、系爭4樓建物之應有部分8分之5，被上訴人合計取得系爭1、4樓建物之所有權全部及系爭土地之應有部分192分之112（即12分之7）等情，為兩造所不爭執，並有前揭系爭1、4樓建物及土地登記謄本、地籍異動索引、臺北地院106年度重家訴字第13號調解筆錄、系爭建物及土地登記申請書、除戶謄本、戶籍謄本、繼承系統表、遺產分割協議書等件在卷可查，復經本院調取臺北地院106年度重家訴字第13號民事全卷，核閱屬實。
㈡又公寓大廈管理條例第4條第2項規定：「專有部分不得與其所
  屬建築物共用部分之應有部分及其基地所有權或地上權之應有
  部分分離而為移轉或設定負擔。」，民法第799條第5項亦規定
  ：「專有部分與其所屬之共有部分及其基地之權利，不得分離
  而為移轉或設定負擔。」等旨。惟上開規定並未就基地之應有
  部分比例為規範，則依上所述，被上訴人既係自其父沈肇峰繼
  承，及依臺北地院106年度重家訴字第13號調解筆錄取得系爭1
  、4樓建物之所有權全部及系爭土地之應有部分12分之7，自未
  違反公寓大廈管理條例第4條第2項及民法第799條第5項之規定
  。是上訴人主張：被上訴人所有系爭1、4樓建物就系爭土地之
  應有部分登記12分之7，不符民法第799條第4項規定所定比例
  ，上開物權登記所表彰之物權與實際狀態不一致，被上訴人就
  系爭土地之應有部分比例有登記不實之情形，違反公寓大廈管
  理條例第4條第2項、民法第799條第5項之強制規定而無效云云
  ，自屬無據。　　
㈢再上訴人於67年8月24日與美富公司簽訂買賣契約，購買系爭2
  樓建物及系爭土地之應有部分，但未約定所購買系爭土地之權
  利範圍，嗣因美富公司於69年1月解散，系爭建物於80年12月2
  3日始辦理建物所有權第一次登記，上訴人登記取得系爭2樓建
  物之所有權，但未取得系爭土地之應有部分，上訴人乃以沈樣
  已將系爭土地之應有部分6分之1出售予美富公司為由，代位美
  富公司向臺北地院起訴請求陳怡勝律師即沈樣之遺產管理人將
  其所管理、登記為被繼承人沈樣所有系爭土地之應有部分6分
  之1移轉登記與美富公司，美富公司再將前開土地權利範圍全
  部移轉登記與上訴人（案列以105年度訴字第4688號），臺北
  地院於106年3月27日判決上訴人勝訴，上訴人於106年10月12
  日登記取得系爭土地應有部分6分之1等情，為兩造所不爭執，
  並有前開民事裁定及確定證明書、公司登記資料、民事判決及
  確定證明書、系爭建物及土地登記謄本、地籍異動索引、上訴
  人與美富公司簽訂之委託代建房屋契約書、系爭建物及土地登
  記申請書等件附卷可憑，復經本院調取臺北地院105年度訴字
  第4688號民事卷，核閱屬實。據此，上訴人既僅登記取得系爭
  土地應有部分6分之1，則於其另登記取得系爭土地應有部分12
  分之1之所有權前，其主張：伊為系爭土地應有部分4分之1之
  共有人一節，即屬無據。
㈣另債權債務之主體，應以締結契約之當事人為準（最高法院40
  年台上字第1241號、43年台上字第99號判例意旨參照），參諸
  上開判例意旨，基於債權債務相對性原則，債權人自無基於契
  約對債務人以外之人請求履行債務之餘地。準此，上訴人既係
  與美富公司簽訂買賣契約，購買系爭2樓建物及系爭土地之應
  有部分，且雙方未約定所購買系爭土地之權利範圍，上開買賣
  之法律關係自僅存在於上訴人與美富公司間，被上訴人及其餘
  共有人並不受該買賣契約之拘束。則上訴人自不因簽訂該買賣
  契約即當然取得系爭土地之應有部分4分之1之所有權，自無從
  依民法第767條規定行使所有物返還請求權，請求登記名義人
  即被上訴人將系爭土地之應有部分12分之1之所有權移轉登記
  予上訴人。
㈤因此，上訴人主張：伊為系爭土地應有部分4分之1之共有人，
  自得依民法第767條第1項前段規定，請求被上訴人將系爭土地
  應有部分12分之之1所有權移轉登記予伊云云，亦非可採。
次按無法律上之原因而受利益，致他人受損害者，應返還其利益，雖有法律上之原因，而其後已不存在者，亦同，民法第179條定有明文。又不當得利依其類型可區分為「給付型之不當得利」與「非給付型不當得利」，前者係基於受損人之給付而發生之不當得利，後者乃由於給付以外之行為（受損人、受益人、第三人之行為）或法律規定或事件所成立之不當得利；在「非給付型之不當得利」中之「權益侵害之不當得利」，由於受益人之受益非由於受損人之給付行為而來，而係因受益人之侵害事實而受有利益，因此祇要受益人有侵害取得本應歸屬於他人權益內容而受利益，致他人受損害，欠缺正當性，亦即以侵害行為取得應歸屬他人權益內容之利益，而從法秩權益歸屬之價值判斷上不具保有利益之正當性者，即應構成「無法律上之原因」而成立不當得利（最高法院100年度台上字第899號判決意旨參照）。再民法第179條所謂「受利益致他人受損害」，係指受益人取得依權利內容應歸屬於所有人之利益，受益人應負返還不當得利之義務；「致」他人受損害，係指受利益與損害之間須有直接因果關係，其間有無因果關係，應視受利益之原因事實與受損害之原因事實是否同一事實為斷，如非同一事實，縱令兩事實之間有所牽連，亦無因果關係，而與不當得利之要件不合。上訴人主張：依最高法院101年度台抗字第788號裁定意旨，此項原則性之規範於民法第799條第4項修正施行前，本於公平正義、社會通念、誠實信用或事物之本然，亦均當如此，自應引為法理而予適用，則依該項規定，被上訴人就系爭土地之應有部分為12分之7，已逾該項規定應有部分之比例，而伊就系爭土地之應有部分僅為12分之2，短少12分之1，被上訴人無法律上之原因致伊受有無法取得系爭土地應有部分12分之1所有權之損害，構成非給付型之不當得利，伊自得依民法第179條、第799條第4項規定，請求被上訴人將超過系爭土地應有部分之比例12分之6部分（即應有部分12分之1）返還予伊等語，為被上訴人所否認，被上訴人並辯稱：上訴人未舉證其有何侵害行為，且伊係基於繼承而取得系爭土地之應部分、系爭1、4樓建物所有權，與上訴人間並不存在債之關係，亦未造成上訴人任何損害等語。經查：
㈠民法第799條第4項規定「區分所有人就區分所有建築物共有部分及基地之應有部分，依專有部分面積與專有部分總面積之比例定之。但另有約定者，從其約定。」等旨，係於98年1月23日修正公布、同年7月23日施行，依民法物權編施行法第1條規定，對上開規定修正施行前發生者，是否適用修正施行後之規定，非無審究之餘地。況上訴人主張：依最高法院101年度台抗字第788號裁定意旨，此項原則性之規範於民法第799條第4項修正施行前，本於公平正義、社會通念、誠實信用或事物之本然，亦均當如此，自應引為法理而予適用，則依該項規定，被上訴人就系爭土地之應有部分為12分之7，已逾該項規定應有部分之比例一節，即使信而有據。惟上訴人係與美富公司簽訂買賣契約，購買系爭2樓建物及系爭土地之應有部分（但未約定購買土地之權利範圍），嗣因美富公司於69年1月解散，乃僅得登記取得系爭2樓建物之所有權，而未能請求美富公司移轉系爭土地之應有部分所有權，嗣上訴人始以沈樣已將系爭土地之應有部分6分之1所有權出售予美富公司為由，代位美富公司向臺北地院起訴請求陳怡勝律師即沈樣之遺產管理人將其所管理、登記為被繼承人沈樣所有系爭土地之應有部分6分之1移轉登記與美富公司，美富公司再將前開土地權利範圍全部移轉登記與上訴人（案列105年度訴字第4688號），經臺北地院於106年3月27日判決上訴人勝訴，上訴人於106年10月12日登記為系爭土地應有部分6分之1之共有人；而被上訴人之父沈肇峰原登記為系爭土地應有部分12分之7之共有人，及系爭1、4樓建物之所有權人，於102年6月29日死亡後，由其繼承人即被上訴人於102年9月13日繼承登記取得系爭土地應有部分192分之77、系爭4樓建物之應有部分8分之3及系爭1樓建物之所有權，嗣被上訴人復與沈肇峰之繼承人沈淑鈴於106年7月28日在臺北地院請求分割共有物事件成立訴訟上調解，合計取得系爭1、4樓建物之所有權及系爭土地之應有部分12分之7，業如前述。則上訴人因美富公司於69年1月解散，而未能請求美富公司移轉系爭土地之應有部分所有權，與被上訴人係因繼承及因成立訴訟上調解，而登記取得系爭1、4樓建物之所有權全部及系爭土地之應有部分12分之7所有權。足見上訴人係因美富公司於69年1月解散，「致」受有無法取得系爭土地應有部分12分之1所有權之損害，並非因被上訴人繼承及成立訴訟上調解，登記取得系爭土地之應有部分12分之7所有權，「致」受有無法登記取得系爭土地應有部分12分之1所有權之損害。兩造間並未直接發生任何法律關係，亦無直接損益變動關係，而係基於個別獨立之法律關係，兩者顯非基於同一原因事實而發生。揆諸前開說明，上訴人受有損害，既與被上訴人無涉，被上訴人並未侵害應歸屬於上訴人之權益，亦未因上訴人受損害而受有利益，「致」上訴人受有損害，顯難認該損益之間有因果關係存在，更無依不當得利之法律關係，請求返還利益之餘地。
㈡因此，上訴人主張：被上訴人無法律上之原因致伊受有無法取
  得系爭土地應有部分12分之1所有權之損害，構成非給付型之
  不當得利，伊得依民法第179條、第799條第4項規定，請求被
  上訴人將系爭土地應有部分12分之之1所有權移轉登記予伊云
  云，亦非可採。
綜上所述，上訴人依民法第179條、第767條第1項前段規定，請
  求被上訴人將系爭土地應有部分12分之之1所有權移轉登記予
  上訴人，非屬正當，不應准許。原審為上訴人敗訴之判決，並
  無不合。上訴論旨指摘原判決不當，求予廢棄改判，為無理由
  ，應駁回其上訴。
本件事證已臻明確，兩造其餘之攻擊或防禦方法及所用之證據
  ，經本院斟酌後，認為均不足以影響本判決之結果，爰不逐一
  論列，附此敘明。
據上論結，本件上訴為無理由。依民事訴訟法第449條第1項、
  第78條，判決如主文。
中　　華　　民　　國　　109 　年　　10　　月　　21　　日
              民事第二庭   
                  審判長法  官  陳容正
                        法  官  劉素如
                        法  官  李昆曄
正本係照原本作成。
如不服本判決，應於收受送達後20日內向本院提出上訴書狀，其
未表明上訴理由者，應於提出上訴後20日內向本院補提理由書狀
（均須按他造當事人之人數附繕本）上訴時應提出委任律師或具
有律師資格之人之委任狀；委任有律師資格者，另應附具律師資
格證書及釋明委任人與受任人有民事訴訟法第466 條之1第1項但
書或第2項（詳附註）所定關係之釋明文書影本。如委任律師提
起上訴者，應一併繳納上訴審裁判費。
中　　華　　民　　國　　109 　年　　10　　月　　23　　日

　　　　　　　　　　　　書記官  李華倫
附註：
民事訴訟法第466條之1（第1項、第2項）：
對於第二審判決上訴，上訴人應委任律師為訴訟代理人。但上訴
人或其法定代理人具有律師資格者，不在此限。
上訴人之配偶、三親等內之血親、二親等內之姻親，或上訴人為
法人、中央或地方機關時，其所屬專任人員具有律師資格並經法
院認為適當者，亦得為第三審訴訟代理人。